臺灣高等法院臺南分院刑事判決　　　　　　　　九十三年度上訴字第八四四號　Ｃ
　　　上　訴　人
　　　即　被　告　甲　○　○
　　　指定辯護人　本院公設辯護人　丙　○　○
右上訴人因殺人未遂等案件，不服臺灣臺南地方法院九十三年度訴字第六○五號中華
民國九十三年九月二十二日第一審判決（起訴案號：臺灣臺南地方法院檢察署九十三
年度偵字第三三四九號，原審判決誤載為：九十年度偵字第三四九二號），提起上訴
，本院判決如左：
      主      文
原判決撤銷。
甲○○殺人未遂，處有期徒刑伍年陸月。
扣案如附表編號一至三所示之物均沒收。
      事      實
一、甲○○與李登強、乙○○係朋友關係，其三人於民國（下同）九十二年七月二十
    五日下午九時許，共乘乙○○駕駛之自用小客車前往臺南縣新化鎮某處飲酒。然
    飲酒時，甲○○因乙○○口氣不佳，雙方因此而有摩擦。至翌（二十六）日凌晨
    零時許，甲○○、乙○○均有醉意，乃由李登強駕駛前開自用小客車搭載甲○○
    及乙○○返家，於返家途中，甲○○與乙○○二人再起口角，雙方乃撂下狠話，
    並相約至綽號「萬全」之友人家中談判。迨車子到達甲○○家後，甲○○與李登
    強先行下車，由乙○○自行開車前往「萬全」家中等候甲○○。甲○○返回其位
    於臺南縣仁德鄉三甲村三甲子六號之住處後，即前往附近之空屋找出許連芳（已
    死亡，業經檢察官不起訴處分確定）於八十七年間，自行藏置於該處仿ＢＥＲＥ
    ＴＴＡ廠半自動手槍製造之金屬玩具手槍並換裝土造金屬槍管改造而成之可發射
    子彈具有殺傷力之改造手槍一枝（含主要組成零件彈匣一個，內裝由土造金屬彈
    殼加裝直徑約八．八ｍｍ金屬彈頭而成之改造子彈四顆，槍枝管制編號：000
    0000000號）後，藏放在褲子口袋內，而未經許可持有上開槍彈，嗣因李
    登強欲至臺南縣仁德鄉三甲村四十八之三號友人「阿珠」家打麻將，乃由李登強
    騎機車搭載甲○○前往「阿珠」家。恰因乙○○忘記「萬全」住處之正確位置，
    乃撥打甲○○之0000000000號行動電話請甲○○過去帶路。嗣甲○○
    走出「阿珠」家，在「阿珠」家後方十字路口遇見乙○○，雙方一言不合，先發
    生互毆之肢體衝突，詎於當日（二十六日）凌晨一時十分許，甲○○可以預見持
    槍近距離朝人射擊，足以戕害他人生命，竟基於容認該死亡結果發生之不確定故
    意，持上開改造手槍，抵住乙○○左後腰部並射擊一槍，李登強聞聲騎機車出來
    查看，發現乙○○受傷，甲○○即因己意而中止，未再繼續射擊，逃逸前並囑託
    李登強立即騎機車將之送往財團法人長庚紀念醫院高雄分院急救，乙○○始倖免
    於難，但因子彈穿入乙○○之腰椎深處，致無法取出彈頭。嗣經警據報而在槍擊
    現場查獲彈殼一顆，並循線追查，甲○○始於九十二年七月三十一日上午十一時
    許向警方投案說明，並於同日上午十一時五十分許，帶同警方人員在台南縣仁德
    鄉（起訴書誤載為歸仁鄉○○○段○八八八地號桑椹園旁，扣得上開改造手槍一
    枝（含彈匣一個）、改造子彈三顆。
二、案經乙○○訴由臺南縣警察局歸仁分局報請臺灣臺南地方法院檢察署檢察官偵查
    起訴。
      理      由
一、右揭犯罪事實，訊據被告甲○○固坦承於案發當天曾與告訴人乙○○有口角爭執
    ，乃持扣案之可發射子彈具有殺傷力之改造手槍一枝及子彈四顆前往赴約談判，
    之後與告訴人發生肢體衝突，致手槍擊發，造成告訴人受有前述傷害之事實，惟
    矢口否認有殺人未遂之犯行，於偵審中一致辯稱：因伊與告訴人在新化鎮喝酒時
    發生口角，之後伊怕告訴人打伊，才去把槍彈拿出來，因槍不是伊所有，當時不
    清楚有幾顆子彈及子彈是否上膛，因告訴人和伊面對面搶槍發生拉扯，手槍不慎
    走火擊發，伊絕無殺人之故意云云。惟查：
（一）被告與告訴人在飲酒席間起口角爭執，兩人即相約在「萬全」家談判，告訴人
      因忘記「萬全」家之位置，即打電話請被告出來帶路，嗣被告在臺南縣仁德鄉
      三甲村四十八之三號後方十字路口遇見乙○○，雙方一言不合，發生肢體衝突
      ，被告即持扣案之改造手槍朝告訴人左後腰部射擊，子彈自告訴人之左後腰穿
      入後，彈頭卡於腰椎深處無法取出之事實，迭據告訴人於警詢、偵查及原審審
      理中均指訴明確，且有案發及取出槍枝之現場照片十八幀、財團法人長庚紀念
      醫院高雄分院診斷證明書影本及函文各一件、告訴人受傷部位之照片二幀在卷
      可稽。而扣案如附表編號一至三所示之槍彈經送鑑定結果，認為送鑑九○手槍
      （槍枝管制編號：0000000000號），係由仿ＢＥＲＥＴＴＡ廠半自
      動手槍製造之金屬玩具手槍，換裝土造金屬槍管改造而成之改造手槍，機械性
      能良好，可擊發適用子彈，認具殺傷力，另送鑑子彈三顆，認均係由土造金屬
      彈殼加裝直徑約８．８ｍｍ金屬彈頭而成之土造子彈，有內政部警政署刑事警
      察局分別於九十二年九月十九日、同年月十七日出具之刑鑑字第○九二○一五
      四九八三、0000000000號槍彈鑑定書各一份在卷可稽，而被告擊發
      之子彈一顆，已致告訴人受有前述左腰槍傷之傷害，足認上開子彈確實具有殺
      傷力。
（二）被告雖辯稱伊攜帶槍彈僅為防身之用，然因告訴人與伊搶槍，在拉扯間槍枝才
      不慎走火云云，然此為告訴人於偵查中否認，指稱：被告有拿東西打伊的頭，
      但伊不知道被告拿的是什麼東西，伊就還手打被告一下，被告即持槍抵住伊後
      腰並開一槍等語（見偵字卷第二四頁），被告與告訴人所述明顯不符，被告所
      辯是否可採，已非無疑。再者，槍擊之案發地點有水銀燈光，業經被告於本院
      準備程序中供述在卷，則告訴人明知被告持有槍彈，斯時告訴人身處極度危險
      之狀態，不論係被告直接朝其開槍，或如被告所言告訴人趨前搶槍，若稍有不
      慎造成槍枝走火，均會使告訴人性命堪虞之情況下，告訴人避之猶恐不及，豈
      敢貿然上前與被告搶槍？更有甚者，倘告訴人確係面對面在和被告拉扯之間，
      槍枝不慎走火擊中告訴人，則告訴人受傷之部位亦應在身體正面始符合常理，
      但觀諸告訴人之傷勢，子彈射入之位置係在告訴人之左後腰部，有上開財團法
      人長庚紀念醫院高雄分院函附之急診病歷紀錄及告訴人受傷部位照片在卷可佐
      ，告訴人係左後腰部受擊，顯與被告所稱雙方係在拉扯間，槍枝走火，告訴人
      因此遭子彈擊中受傷等情不符，應認告訴人前開指訴與客觀事實及常情相符合
      ，較屬可信，被告所辯顯與常情有違，自不足採，否則刑法既不處罰過失致死
      罪之未遂犯，被告豈非僅成立過失傷害罪？
（三）再按刑法上殺人未遂罪與傷害罪之區別，應視加害人有無殺意以為斷，被害人
      所受傷害程度，固不能據為認定有無殺意之唯一標準，但加害人下手之部位、
      用力之程度及經過情形如何，於審究犯意方面，仍不失為重要參考資料，最高
      法院著有二十年非字第一○四號判例可參。查手槍之殺傷力極大，持槍於近距
      離朝人體重要部位之腰部（內有人體重要臟器）射擊，即有可能因失血過多休
      克造成死亡結果，此本為一般人均可預見，亦為身心健全之被告主觀上所無法
      推諉不知，況被告於偵查中已供稱知悉持槍朝人體射擊，有致人於死之可能等
      情在卷。又倘若被告僅有傷害故意，其大可徒手毆打告訴人，何以於赴約前專
      程前往其住處附近之空屋取出他人藏匿之槍彈，甚且於發生互毆之肢體衝突後
      ，近距離朝告訴人之左後腰部射擊，使告訴人受有前述傷害，且子彈彈頭仍卡
      於腰椎深處無法取出，故由此被告取槍、用槍之過程觀之，難謂被告僅有傷害
      之故意。是辯護意旨稱：被告與告訴人原係朋友關係，案發前並無仇隙，且本
      案肇因於飲酒時偶發之口角糾紛，凡此均不足以引發被告故意殺人之動機。又
      被告並未朝告訴人之頭部、頸部、重要臟器所在之胸腔等人體生命要害部位開
      槍，僅朝不易致命之左後腰部開槍，且只射擊一槍，並未繼續擊發第二槍，甚
      至第三槍，足見被告當時並無殺人之故意，僅有傷害之故意云云，核與上開本
      院之認定不合，不予採納。惟查被告與告訴人原係朋友關係，案發前並無重大
      之仇隙，且本案僅肇因於飲酒時偶發之口角糾紛之小事，是難認被告有致告訴
      人於死之直接故意，但被告於行為時，對其開槍之行為可能造成告訴人死亡之
      結果應有所預見，是被告於開槍當時具有殺人之不確定故意，足資認定。另參
      酌證人李登強於警詢中所證述：「我聽到一聲槍聲，就趕快騎機車出來查看，
      ．．．乙○○已中槍傷，甲○○叫我趕快將乙○○送醫，．．．。」等語，足
      以認定被告在朝告訴人左後腰部開槍致告訴人受傷後，隨即因己意而中止，未
      再持續開槍，所為應屬中止未遂，尚無解其殺人未遂罪責，併此敘明。
（四）綜上所述，被告所辯槍枝係在拉扯間不慎走火擊發，其並無殺人之故意云云，
      核屬避重就輕飾卸之詞，洵非可採，復有如附表所示之物扣案可佐，是本案事
      證已甚明確，被告違反槍砲彈藥刀械管制條例及殺人未遂犯行均堪認定，自應
      依法論科。
二、核被告所為，係犯刑法第二百七十一條第二項、第一項之殺人未遂罪、槍砲彈藥
    刀械管制條例第十一條第四項之未經許可持有可發射子彈具有殺傷力之改造手槍
    罪及同條例第十二條第四項之未經許可持有子彈罪。被告以一持有行為，同時持
    有上開槍枝及子彈，觸犯構成要件相異之罪名，為想像競合犯，應依刑法第五十
    五條前段之規定，從一重之槍砲彈藥刀械管制條例第十一條第四項之未經許可持
    有可發射子彈具有殺傷力之改造手槍罪處斷。其所犯持有可發射子彈具有殺傷力
    之改造手槍罪與殺人未遂罪二罪間，有方法目的之牽連關係，應從一重論以殺人
    未遂罪。又被告著手於上開實施殺人行為後，見告訴人受傷，乃未繼續射擊，並
    囑託李登強將告訴人送醫急救，告訴人始倖免於難一節，業經李登強於警詢證述
    在卷，有如前述，足見被告係因己意中止殺人犯行，且防止死亡結果發生，所為
    應屬中止未遂，至為明確，爰依刑法第二十七條、第六十六條但書規定，減輕其
    刑至三分之二。
三、原審以被告罪證明確，予以論罪科刑，固非無見，惟查被告於著手實施殺人犯行
    後，隨即因己意而中止殺人犯行，並囑託李登強將告訴人送醫急救，致未生死亡
    之結果，故被告所為應合於刑法第二十七條中止未遂規定，原判決誤以刑法第二
    十六條前段普通未遂犯論處，尚有未洽。被告上訴意旨否認其有殺人犯意，雖無
    理由，但原判決既有上開可議之處，自屬無可維持，應由本院予以撤銷改判。爰
    審酌被告於目前社會治安因槍枝氾濫而日益惡化之際，猶非法持有槍彈，嚴重威
    脅社會治安，遂因本案非法持有槍彈，被裁定交付執行感訓處分三年，且僅因言
    語上之摩擦，即持上開槍彈射擊友人，致告訴人受有前述傷害，惡性非輕，惟隨
    即因己意而中止殺人犯行，防止死亡結果發生，至今仍未與告訴人和解，及犯罪
    後僅坦承部分犯行等一切情狀，量處如主文第二項所示之刑，以資懲儆。扣案如
    附表編號一至三所示之改造手槍一枝（含主要組成零件彈匣一個）、子彈三顆，
    均為違禁物，應依刑法第三十八條第一項第一款規定宣告沒收。另附表編號四所
    示之彈殼一個，因業經擊發，已不具殺傷力，非屬違禁物，爰不另為沒收之諭知
    。
據上論斷，應依刑事訴訟法第三百六十九條第一項前段、第三百六十四條、第二百九
十九條第一項前段、槍砲彈藥刀械管制條例第十一條第四項、第十二條第四項，刑法
第十一條前段、第二百七十一條第二項、第一項、第五十五條、第二十七條、第六十
六條但書、第三十八條第一項第一款，判決如主文。
本案經檢察官姜麗儒到庭執行職務。
中    華    民    國      九十三      年      十二    月      三十一    日
                                  臺灣高等法院臺南分院刑事第三庭
                                      審判長法官  陳    義    仲
                                            法官  楊    子    莊
                            法官  陳    顯    榮
右正本證明與原本無異。
如不服本判決，應於判決送達後十日內向本院提出上訴狀，其未敘述理由者並應於提
出上訴狀後十日內向本院補提理由書（應附繕本)。
                                      法院書記官  陳    嘉    琍
中    華    民    國      九十四      年      一      月      三        日
附錄法條：
槍砲彈藥刀械管制條例第十一條第四項：
未經許可，持有、寄藏或意圖販賣而陳列第一項所列槍砲者，處一年以上七年以下有
期徒刑，併科新臺幣七百萬元以下罰金。
槍砲彈藥刀械管制條例第十二條第四項：
未經許可，持有、寄藏或意圖販賣而陳列子彈者，處五年以下有期徒刑，併科新台幣
三百萬元以下罰金。
刑法第二百七十一條第一項、第二項：
殺人者，處死刑、無期徒刑或十年以上有期徒刑。
前項之未遂犯罰之。
附表：
 ┌──┬──────┬────┬──────────────────┐
 │編號│扣押物品名稱│數    量│  備                      考        │
 ├──┼──────┼────┼──────────────────┤
 │一  │九○手槍    │一枝    │槍枝管制編號：0000000000號│
 ├──┼──────┼────┼──────────────────┤
 │二  │子彈        │三顆    │                                    │
 ├──┼──────┼────┼──────────────────┤
 │三  │彈匣        │一個    │見臺南縣警察局歸仁分局證物清單      │
 ├──┼──────┼────┼──────────────────┤
 │四  │彈殼        │一個    │同右                                │
 └──┴──────┴────┴──────────────────┘
